【裁判字號】    95,台上,933
【裁判日期】    950505
【裁判案由】    給付買賣價金
【裁判全文】
最高法院民事判決              九十五年度台上字第九三三號
    上  訴  人  甲○○
    訴訟代理人  黃進祥律師
                江順雄律師
                黃建雄律師
    被 上訴 人  乙○○
上列當事人間請求給付買賣價金事件，上訴人對於中華民國九十
三年十月二十日台灣高等法院高雄分院第二審判決（九十二年度
上字第四八號），提起上訴，本院判決如下：
    主  文
上訴駁回。
第三審訴訟費用由上訴人負擔。
    理  由
本件上訴人主張：伊於民國八十九年十月二十三日將所有坐落屏
東縣屏東市○○段一三八八、一三八八之二、一三八八之三號土
地及其上建物即建號一四八七、一四八八、一四八九、一四九０
、一四九一、一四九二、一四九三、一四九四號七層樓房（下稱
系爭不動產）出賣予被上訴人，價金為新台幣（下同）四千八百
五十萬元，約定除支付現金一千零十萬元外，尾款三千八百四十
萬元則由被上訴人承受伊以系爭不動產向中國國際商業銀行股份
有限公司（下稱中國商銀）設定抵押之同額貸款，如承受金額不
足尾款時，被上訴人應以現金補足。伊於八十九年十一月十五日
將系爭不動產所有權移轉登記予被上訴人指定之妻郭王桂香，被
上訴人卻遲至九十年八月十五日始承受上述銀行貸款三千四百五
十萬元，餘三百九十萬元迄未承受，被上訴人應補足該部分價金
，與伊已收取應給付被上訴人之訴外人優美股份有限公司屏東分
公司（下稱優美公司）承租系爭房屋之三個月租金十二萬三千四
百五十九元抵銷後，被上訴人尚應給付三百七十七萬六千五百四
十一元等情，爰依買賣契約，求為命被上訴人如數給付及加計自
九十一年五月三十日起算法定遲延利息之判決（第一審判決駁回
上訴人之訴，原審改判命被上訴人給付八十七萬六千五百四十一
元本息，駁回上訴人其餘上訴；改判部分因不得上訴第三審，已
告確定，上訴人則就敗訴部分提起第三審上訴）。
被上訴人則以：就伊應承受之銀行貸款三千八百四十萬元，經與
中國商銀協商，中國商銀於九十年七月間同意減免伊所欠利息及
本金三百九十萬元債務，所餘本金三千四百五十萬元部分，除伊
清償二百五十萬元外，餘則由郭王桂香以系爭不動產設定本金最
高限額三千八百四十萬元抵押權予中國商銀，中國商銀並塗銷上
訴人為債務人之原抵押權登記，應認伊已依兩造約定承受銀行貸
款債務，上訴人不得再請求伊補足價金等語，資為抗辯。
原審審理結果，以：被上訴人於八十九年十月二十三日向上訴人
買受系爭不動產，價金為四千八百五十萬元，約定除支付現金一
千零十萬元外，尾款三千八百四十萬元由被上訴人承受上述銀行
貸款以為支付，所有權移轉登記予被上訴人前之貸款利息，由上
訴人負擔，移轉登記後由被上訴人負擔。上訴人於八十九年十一
月十五日將系爭不動產所有權移轉登記予被上訴人指定之郭王桂
香，嗣郭王桂香以系爭不動產設定本金最高限額三千八百四十萬
元之抵押權予中國商銀，中國商銀則塗銷以上訴人為債務人之原
抵押權登記。另中國商銀於九十年九月二十四日與上訴人訂立協
議書，約定中國商銀僅向上訴人追償一百萬元，若上訴人給付該
一百萬元，上訴人其餘債務即予免除等情，乃兩造不爭執之事實
，並有不動產買賣契約書及協議書附卷可稽。上訴人雖主張被上
訴人僅承受銀行貸款三千四百五十萬元，應再給付價金三百九十
萬元云云，惟查，中國商銀鳳山分行函文記載「（一）甲○○君
至八十九年十一月十五日止，積欠本行之本金為三八、四００、
０００元，利息二、五八０、四六四元，逾期息三一八、七七二
元，違約金三六二、七九七元，合計四一、六六二、０三三元。
(二)該案報請總行，其核准和解之條件係甲○○君自行出售押品
淨還三千四百五十萬元後，並應繼續向其訴追一百萬元並得分期
償還，爰此本行於九十年九月二十四日曾與其達成附條件之協議
，同意其前所積欠之本金及各項利息、遲延利息、違約金，在其
清償新台幣一百萬元後，免除其所餘欠之債務，並同意由其按月
分期清償一萬元；惟如甲○○君未能依約償還前述任何一期債務
時，有關分期清償、免除債務等約定即失其效力，即本行有權回
復追索前所積欠全部債務」等語。上訴人與中國商銀於九十年九
月二十四日簽訂之協議書，亦載明上訴人尚欠銀行六百十四萬八
千三百零九元，若上訴人每月償還一萬元，共償還一百萬元時，
銀行同意免除上訴人其餘之債務，但若有一期未履行，上訴人仍
應償還全部債務。另中國商銀鳳山分行襄理薛明發於台灣屏東地
方法院檢察署九十一年度偵字第一九六五號案件偵查中證稱：上
訴人尚欠六百三十四萬八千三百零九元未還。郭王桂香向銀行申
請將本息降到三千四百五十萬元，銀行有同意，但附帶條件為銀
行可再向上訴人請求一百萬元，且郭王桂香係以借新還舊之方式
清償，後來銀行仍要上訴人償還六百萬元，經上訴人申請，銀行
才降為一百萬元等語；證人即同分行承辦人陳忠成於原審證稱：
第一次報總行准是（還款）三千八百四十萬元，因乙○○反悔，
要求降價至三千四百五十萬元，我們要求他先拿二百五十萬元存
放銀行，如總行核准，他會先清償二百五十萬元表示誠意，嗣乙
○○接受總行條件，設定抵押權三千二百萬元給銀行（因已還二
百五十萬元）。第二次報准三千四百五十萬元是乙○○透過立法
院院長王金平之關係爭取而來。總行要求除還三千四百五十萬元
外，還要加一百萬元，但還了三千四百五十萬元後，就可塗銷原
設定之抵押權，剩下之一百萬元，沒有抵押權擔保等語，並提出
王金平之書信為證。中國商銀總行於九十年七月五日亦傳真鳳山
分行，同意本件貸款淨還三千四百五十萬元，由被上訴人之妻郭
王桂香向該分行貸款三千二百萬元，被上訴人為連帶保證人，並
另向上訴人追討一百萬元。依上開事證，可見中國商銀係因被上
訴人爭取，接受被上訴人代償上訴人所欠債務三千四百五十萬元
，並就上訴人所欠六百十四萬八千三百零九元債務，允由上訴人
分期清償一百萬元（每月一萬元），惟若上訴人未依約履行，有
關之分期清償，免除債務等約定均失其效力，上訴人應立即清償
全部債務。上訴人既因被上訴人之爭取，使原尚欠中國商銀之本
金三百九十萬元，得以一百萬元清償，而受有二百九十萬元之利
益，自應自買賣價金中扣除，故被上訴人尚應給付之買賣價金為
一百萬元，再扣除兩造所不爭執之上訴人已收取之優美公司三個
月租金十二萬三千四百五十九元，上訴人得請求之金額為八十七
萬六千五百四十一元本息（0000000-000000=876541 ）。從而，
上訴人請求超過上開本息部分，即為無理由，應予駁回。為其心
證所由得，因而維持第一審所為上訴人該部分敗訴之判決，駁回
其上訴，經核於法並無不合。
按上訴人對於中國商銀所負本金三千八百四十萬元貸款債務，經
被上訴人向中國商銀爭取減免債務後，中國商銀同意由被上訴人
清償三千四百五十萬元，餘額則由中國商銀與上訴人訂立協議書
，中國商銀允上訴人以一百萬元分期清償，免除上訴人其餘債務
，若上訴人未依約履行，則有關分期清償、免除債務之約定失其
效力等情，為原審合法確定之事實；可見中國商銀免除上訴人超
過一百萬元之債務及允由上訴人分期清償，係附有上訴人未依約
清償時，其約定失其效力之解除條件。於條件成就前，其免除既
仍有效，應認上訴人對於中國商銀僅負有一百萬元債務，是原審
以上訴人就系爭貸款僅須再給付中國商銀一百萬元為由，認上訴
人依買賣契約，僅得請求被上訴人補足價金一百萬元，自無不合
。又上訴人於第一、二審均主張以被上訴人應給付之價金，與其
收取應付與被上訴人之優美公司三個月租金額抵銷後，請求被上
訴人給付餘額，上訴於本院始主張就同一租金被上訴人已訴請法
院判命伊給付確定云云，依民事訴訟法第四百七十六條第一項規
定，本院自無從審酌；且上訴人於原審未為是項主張，原審未予
審究，亦無違背法令可言。上訴論旨，指摘原判決關於其敗訴部
分為不當，聲明廢棄，非有理由。
據上論結，本件上訴為無理由。依民事訴訟法第四百八十一條、
第四百四十九條第一項、第七十八條，判決如主文。
中    華    民    國  九十五  年    五    月    五    日
                      最高法院民事第五庭
                          審判長法官  吳  啟  賓
                                法官  高  孟  焄
                                法官  劉  福  來
                                法官  黃  秀  得
                                法官  李  寶  堂
      本件正本證明與原本無異
                                      書  記  官
中    華    民    國  九十五  年    五    月   十七   日
                                                      j


司法院資訊處製作；財團法人民間司法改革基金會備份。
